臺灣士林地方法院刑事判決　　　　　　　 93年度易字第888號
公　訴　人　臺灣士林地方法院檢察署檢察官
被　　　告　丙○○
選任辯護人　王中平律師
上列被告因詐欺案件，經檢察官提起公訴（93年度偵續字第152
號），本院判決如下：
    主  文
丙○○無罪。
    理  由
一、公訴意旨略以：被告丙○○與案外人甲○○、乙○○，明知
    渠等所經營之鎧傑企管顧問股份有限公司（下稱鎧傑企管公
    司）實際上僅受託東南飯店、春天酒店代為策劃行銷飯店業
    之會員卡等業務，並無取得任何東南飯店、春天酒店之投資
    入股權利，竟共同意圖為自己不法之所有，於90年8 月間，
    由甲○○出面向告訴人丁○○訛稱：鎧傑企管公司有參與投
    資東南飯店、春天酒店溫泉部門，且正值天時、地制之便，
    營業前看好，只要告訴人丁○○交付新臺幣（下同）420 萬
    元，可取得上開飯店、酒店溫泉部各百分之35之股權。案外
    人甲○○並於同年8 月25日邀請告訴人丁○○前往臺北市○○○路○段311號6樓之4被告丙○○所經營之鎧傑事業總部進
    一步瞭解投資相關事宜，被告與案外人甲○○均向告訴人表
    示極度歡迎告訴人投資入股。怠至同年9月9日案外人甲○○
    以投資金繳交係最後1天為由，要告訴人繳交120萬元，由案
    外人乙○○收受，致使告訴人陷於錯誤而於同日領取現金12
    0 萬元交付案外人乙○○，案外人乙○○再將上開款項存入
    被告丙○○所經營之鎧傑國際事業股份有限公司（下稱鎧傑
    國際公司）設於彰化商業銀行之帳戶內，並約定其餘300 萬
    元則由告訴人貸款後再繳交，嗣於9 月11日案外人甲○○、
    乙○○又持案外人陳天祥簽發之面額18萬元支票乙紙，先向
    告訴人調現10萬元，9月13日案外人乙○○又欲向曾女借款7
    萬元，嗣經告訴人察覺有異，並向東南飯店查詢溫泉部之投
    資情形，經告知案外人甲○○已於90年9 月11日拋棄投資東
    南飯店權利，告訴人始知受騙（上述告訴人交付10萬元部分
    並非起訴之被告犯罪事實，僅係陳明本案查獲經過，業據公
    訴到庭檢察官敘明在卷），因認被告丙○○涉犯刑法第339
    條第1項之詐欺取財罪等語。
二、按被告未經審判證明有罪確定前，推定其為無罪。且犯罪事
    實應依證據認定之，無證據不得認定犯罪事實。又不能證明
    被告犯罪者，應諭知無罪之判決，刑事訴訟法第154 條、第
    301 條第1 項分別定有明文。另按事實之認定，應憑證據，
    如未能發現相當證據，或證據不足以證明，自不能以推測或
    擬制之方法，為裁判基礎，且縱使被告否認犯罪事實所持之
    辯解不能成立，仍非有積極證據足以證明其犯罪行為，不能
    遽為有罪之認定。亦有最高法院40年臺上字第86號判例、30
    年上字第1831號判例可參。又告訴人之告訴，係以使被告受
    刑事訴追為目的，是其陳述是否與事實相符，仍應調查其他
    證據以資審認，最高法院52年臺上字第1300號判例亦可參照
    。亦即告訴人指訴被告犯罪，必須有相當之補強證據加以佐
    證，方可作為被告不利之認定，要屬當然。
三、訊據被告丙○○堅詞否認有何公訴意旨所指詐欺犯行，辯稱
    ：伊從未向告訴人表示要伊投資春天酒店、東南飯店，而告
    訴人所指案外人甲○○邀約告訴人投資之事，伊並不知情，
    亦未參與；案外人甲○○僅係向伊合租辦公室辦公之人，伊
    之業務與甲○○之間業務係分別獨立，並未共同經營東南飯
    店等業務；伊第一次與告訴人見面，係告訴人到伊公司辦公
    室與案外人甲○○由公司會議室走出來遇到，甲○○向伊介
    紹告訴人，伊遞了名片就離開，並未向告訴人表示歡迎投資
    等語；又案外人甲○○曾於90年7 月間向伊借鎧傑國際公司
    之支票4 張使用，並承諾伊自己會讓支票兌現，伊僅知後來
    案外人甲○○果然讓支票兌現，並不知道支票兌現之款項係
    告訴人所匯入等語。公訴意旨認被告涉犯此部分犯行，無非
    係以告訴人之指訴、告訴人所交付之120 萬元係進入被告所
    經營之鎧傑國際公司位於彰化商業銀行帳戶內、被告曾於90
    年8 月25日在鎧傑國際公司辦公處所對告訴人表示歡迎投資
    入股、被告曾於事後簽發30萬元支票償還告訴人投資款及被
    告與案外人甲○○使用相同公司名義之名片等情為據。然經
    查：
（一）告訴人丁○○於偵查中指訴及本院審理時結證一致供稱：
      最初係案外人甲○○、乙○○到伊經營之理髮店，邀請伊
      投資東南飯店、春天酒店，並且邀請伊於90年8 月25日到
      位於臺北市○○○路甲○○的公司參觀，甲○○就介紹被
      告及公司的人給伊認識，被告表示歡迎伊參觀公司後，伊
      就與甲○○、郭冠均等3 人下樓吃飯；到了同年9 月9 日
      ，甲○○打電話給伊，說他要投資420 萬，因9 月10日的
      工程款要到期，要伊先拿120 萬出來，並說會給伊東南飯
      店、春天酒店溫泉部百分之35的股權。9 月10日伊就將錢
      拿到甲○○北投住處，甲○○再將前交給乙○○，甲○○
      並交代乙○○拿去付公司的票款，並帶伊及伊之祖母去看
      春天酒店、東南飯店；之後9 月11日，甲○○又跟伊說沒
      有錢付員工薪水，就拿一個包商陳天祥的票要跟伊調錢，
      伊又借了10萬元；9 月13日乙○○又找伊說要作員工制服
      ，伊才又拿了7 萬元等語（偵續卷第6 至7 頁訊問筆錄、
      本院卷第67至72頁審判筆錄參照），核與證人即案外人乙○○於偵查及本院審理時結證稱：9 月10日甲○○要伊開
      車到他住處，後來告訴人就拿了120 萬元，甲○○就要伊
      存入鎧傑國際公司彰化銀行帳戶；9 月11日因為有新員工
      進來，甲○○就打電話去向告訴人調現，伊再去向告訴人
      拿錢等語相符，足見，本件無論最初出面邀約告訴人投資
      春天酒店、東南飯店者，抑或後來出面向告訴人收取金錢
      者，甚而後來一再向告訴人調借款項者，均係案外人甲○○、乙○○等人，而非被告甚明。甚而，依告訴人之證述
      於交付款項前唯一一次與被告碰面之90年8 月25日，被告
      亦僅係與之簡單之接觸，之後前往樓下聚餐談論投資事宜
      ，被告亦均未一同前往。是由告訴人丁○○、證人乙○○
      於本院及歷來之證述，均無從證明被告丙○○客觀上有何
      直接與告訴人接觸並邀約入股飯店投資之舉動或行為，已
      難憑此即認被告參與詐欺犯罪。
（二）證人即案外人乙○○於偵查及本院審理時一致證稱：當時
      是甲○○找伊去協助甲○○進行東南飯店之工程，而東南
      飯店的案子都是甲○○在負責處理，伊亦僅係受甲○○之
      託協助處理，從未與被告丙○○接觸東南飯店的案子，且
      伊協助甲○○處理東南飯店工程都是獨立作帳，與被告無
      關，當時甲○○有跟伊說有向被告丙○○借了鎧傑國際公
      司支票，支付了包商陳天祥120 萬元，而90年9 月10日當
      天甲○○收了告訴人120 萬元款項後，就要伊存入鎧傑國
      際公司帳戶要兌現這筆錢等語（本院卷第85至88頁審判筆
      錄參照），核與證人即當時亦有借款與甲○○且在甲○○
      手下任職之戊○○於本院審理時結證所稱：伊到公司時只
      知道被告是作達觀的案子，而甲○○都是作東南飯店的案
      子，2 個人是分開作業的等語（本院卷第79頁審判筆錄參
      照）相符。而本院依職權向彰化商業銀行調取本案以告訴
      人投資款120 萬元兌現之鎧傑國際公司支票4 張，其上背
      書領款者確實有「陳天祥」其人（本院卷第111 至118 頁
      參照）。且細鐸卷附告訴人所提出乙○○於案發所交付之
      協助甲○○處理業務之現金帳明細（偵字第3997號卷第13
      頁反面至15頁參照），其上帳目確實有多筆「支付鎧傑電
      話費」、「支付鎧傑公司支票存款」之記載，甚而本件告
      訴人支付120 萬現金之90年9 月10日，該現金帳上即亦係
      記載「支付鎧傑支票存款」等語，足見，證人乙○○協助
      案外人甲○○處理之業務，客觀上確實與被告所經營之鎧
      傑國際公司各不相屬，否則，倘若案外人甲○○、乙○○
      所處理之業務就是被告丙○○所經營之鎧傑國際公司之業
      務，或甲○○就是與被告一同經營鎧傑公司業務，則衡情
      帳目只要直接記載會計項目，例如只要記載「支付電話費
      」、「支付某月某日票款」即可，斷不致特別記載各該款
      項是要支付給「鎧傑公司」，方符常理（該帳目中又無其
      他公司名義票據須支付，更不必特別標明）。同理，由上
      亦可推知，案外人甲○○執行業務過程中確實係向被告借
      用鎧傑國際公司支票使用，而非就是與被告一起共用鎧傑
      國際支票甚明。此外，由卷附被告開立系爭支票所留存之
      支票存根影本（他字第2095號卷第51頁背面），亦係註明
      「東南借票」等語，更顯見被告當時開立支票時，確實係
      將甲○○之東南飯店業務與自己業務區分，各不相屬，否
      則其何必要在支票存根上為如此記載？參酌告訴人上開所
      述，於本案過程中，其於投資前確實從來沒有跟被告談過
      任何有關東南飯店之事宜，然倘被告真有參與甲○○之東
      南飯店工程，衡情應會出面對告訴人說明等情，均足認上
      開證人證述，當與事實相符，而可採信。是可認，被告並
      無與案外人甲○○共同處理東南飯店之工程，且彼此並未
      共同經營業務，且告訴人之120 萬投資款所用以兌現之鎧
      傑國際公司系爭支票，均係案外人甲○○向被告借用後，
      轉讓自己所負責之東南飯店工程包商陳天祥，並未有一分
      一毫進入被告手中，應甚為明確。故自不能僅以被告與甲○○係合署辦公及告訴人所交付款項係進入被告所經營之
      鎧傑國際公司用以支付系爭支票等情，推論被告亦有參與
      犯罪。
（三）告訴人於偵查中一再聲請傳喚之證人即告訴人一再主張事
      發後之90年9 月21日於被告公司在場目睹被告清償部分投
      資款30萬元戊○○於本院審理時結證稱：當天之前幾天，
      告訴人就有來被告公司，跟所有人說甲○○是通緝犯，結
      果大家就亂掉了，伊也看到被告心情很低落，被告與告訴
      人在談的時候，伊在兩人中間聽他們談，但細節不太清楚
      ，只大約知道當時告訴人人很好，說要幫被告的忙，幫被
      告度過一個難關，之後被告就要伊簽名證明告訴人有借錢
      給被告，被告有開票給告訴人等語明確（本院卷第80至81
      頁審判筆錄參照）。而查證人戊○○本身亦有拿房地貸款
      借與案外人甲○○，業據證人戊○○、乙○○於本院審理
      時證述明確，且告訴人於本案進行中，也不斷希望證人戊○○出面作證，足見，證人戊○○與告訴人之間，本身並
      無特別利害關係，甚者本應該與告訴人同仇敵愾，若被告
      真有對告訴人清償投資款之舉，斷無由隱而不宣，是證人
      戊○○上開所證，應有相當可信度。而其所證又與被告於
      本院調查審理時一致所辯：9 月21日告訴人來公司說甲○○是通緝犯，伊聽到後很害怕，因為伊有開票借給甲○○
      ，最近的票期是9 月25日到期之28萬5 千元，伊怕跳票，
      而告訴人要求伊跟她一起抓甲○○，但是伊跟告訴人說伊
      自己眼前的票就過不了了，告訴人就很好心地說要幫伊墊
      款解決，但是要求開票擔保，所以伊才開了30萬的支票等
      語均相符。且當時案外人甲○○係通緝犯一事，已經告訴
      人散佈傳開，許多甲○○之員工及廠商都前往鎧傑公司辦
      公處所搬動公司之電腦等辦公器具，而案外人甲○○已經
      不見蹤影等情，業據證人戊○○、乙○○及告訴人於本院
      審理時證述屬實，應可認定；再衡諸告訴人於發現投資有
      異時，即一再向證人乙○○索取公司資料，甚而要求乙○○交出甲○○之北投住處鑰匙，自己進入甲○○住處搜索
      證據資料等情，亦據告訴人於本院審理時證述在卷等情觀
      之，告訴人會於已經找不到案外人甲○○之9 月21日前往
      被告公司辦公處所，找上擔任鎧傑國際公司負責人之被告
      假意表示墊款，實則意欲取得被告所簽發之支票，以便作
      為日後向被告追償之用，事理上當屬可能，是上開證人戊○○所證，當亦與事理相符，應可採信。是被告於9 月21
      日交付30萬支票，並非在清償告訴人投資款項，而僅係欲
      向告訴人調借款項，當可認定。故本件自不能僅以被告有
      於事後交付告訴人30萬元支票乙節，逕而推論被告亦有與
      甲○○基於犯意聯絡參與詐欺犯罪，要屬當然。甚者，即
      便告訴人一再指稱被告30萬元支票係為了還投資款，然其
      於本院審理時對此亦僅結證稱：伊當時因為找不到甲○○
      所以到鎧傑公司找被告，伊對被告說120 萬元係你們公司
      收的，你應該負責，被告說不關他的事，他只是開票借給
      甲○○，被告還跟伊說希望伊可以投資他的達觀案，伊說
      伊已經拿出這麼多錢，且係跟人家調借的，一直要求被告
      要還款，所以被告才先開了30萬元支票等語（本院卷第74
      至75頁審判筆錄參照），顯見即便如告訴人上開所指，當
      日被告亦從無於當日承認告訴人交付予甲○○之120 萬元
      與其有何關聯，被告之所以最後還是開了30萬元支票給告
      訴人，乃係告訴人一再強烈要求被告以公司負責人之身分
      還款，且被告希望告訴人能投資其達觀案所致，亦無法由
      此推論被告係因參與犯罪才還款甚明。
（四）又由卷附告訴人所提供之被告以「張士堯」名義所印製之
      公司名片（偵字第2095號卷第14頁反面）與案外人甲○○
      所交付與告訴人之名片（偵字第2095號卷第13頁反面）對
      照觀之，明顯可見兩者名片型式並不相同，且案外人甲○○係以「鎧傑企管顧問股份有限公司、董事長甲○○」名
      義印製名片，而被告則係係「鎧傑國際事業股份有限公司
      、鎧傑企管顧問有限公司」並列，且頭銜係印「總經理張
      士堯」方式印製，所用公司名義並不相同（一為股份有限
      公司、一為有限公司），已難憑此即認被告就是與案外人
      甲○○共謀，一同對外詐騙，否則何以連名片印製方式都
      大不相同？甚者，由此反可證被告於本院調查時所辯：伊
      本來想要去成立一家鎧傑企管顧問公司，因為伊是作飯店
      行銷案的，業界慣例是要用「企管公司」名義，但是怕資
      金不夠成立兩家公司，所以就先在名片上印了兩家公司名
      義，之後別人介紹案外人甲○○給伊分租辦公室時，案外
      人甲○○想借伊公司名義，但伊對案外人甲○○有防心，
      所以只同意甲○○使用「鎧傑企管公司」名義，並向伊承
      諾會儘快自己申請設立一家新公司等語（本院卷第31頁訊
      問筆錄參照），與事理相符，客觀上非無可能。
（五）反之，證人戊○○於本院審理時尚證稱：於90年9 月間，
      被告曾經叫伊打電話通知告訴人報警抓甲○○，伊當時就
      打電話給告訴人，說甲○○在公司裡，伊也有報警等語（
      本院卷第81頁審判筆錄參照），核與告訴人於本院審理時
      所證：於9 月21日之後某一天，戊○○有打電話給伊說公
      司有人聯絡說甲○○在公司內，因他們在公司在忠孝東路
      ，伊人在北投，伊就請戊○○趕快報案，戊○○說不敢，
      伊就自己報案，伊有打電話到公司給被告，要被告留住甲○○，幾分鐘後再打，被告說甲○○已經走了，且說警察
      有到場等語（本院卷第76頁參照）相符，則被告確實有於
      案發後欲助告訴人逮捕甲○○甚明，由此反可知，被告應
      無與案外人甲○○有何共謀犯案之事實，否則被告偶見案
      外人甲○○，豈有要求證人戊○○通知告訴人之理？
四、綜上所述，公訴意旨所指被告有參與案外人甲○○之詐欺犯
    罪之事實，顯僅有告訴人一方之指訴而已，而無其他積極之
    補強證據可佐，而由告訴人之指訴本身觀察，亦尚不足推論
    被告有參與犯罪之客觀舉動，亦不足以證明被告有與案外人
    甲○○基於主觀犯意聯絡，本院復查並無其他積極證據足認
    被告有詐欺犯行，應認不能證明被告犯罪，依法自應為無罪
    諭知。
五、至辯護意旨於審判期日另聲請傳喚證人游博文以查明案外人
    甲○○確實有向被告借用支票乙節，然本院依上開調查結果
    已足認本案系爭票據確係案外人甲○○向被告所借用，已如
    前述，此部份證據調查之聲請，應係就已經明確之事實所為
    ，核無必要性，併此敘明。
六、據上論斷，應依刑事訴訟法第301 條第1 項，判決如主文。
中　　華　　民　　國　　94　　年　　7 　　月　　13　　日
本案經檢察官盧美如到庭執行職務。
                  刑事第七庭審判長法  官  王梅英
                                  法  官  楊得君
                                  法  官  王沛雷
以上正本證明與原本無異。
如不服本判決，應於判決送達後10日內，向本院提出上訴狀。
                                  書記官  蘇彥宇
中　　華　　民　　國　　94　　年　　7 　　月　　21　　日
